【裁判字號】    98,訴,363
【裁判日期】    980507
【裁判案由】    清償債務
【裁判全文】
臺灣板橋地方法院民事判決               98年度訴字第363號
原      告  丁○○
被      告  戊○○
                        4樓
            丙○○
上  一  人
訴訟代理人  甲○○
被      告  乙○○
                        樓
上列當事人間請求清償債務事件，經本院於民國98年4 月23日言
詞辯論終結，判決如下：
    主  文
被告戊○○應給付原告新台幣參萬元及自民國九十八年二月十五
日起至清償日止按週年利率百分之五計算之利息。
被告乙○○應給付原告新台幣貳萬元及自民國九十八年一月二十
五日起至清償日止按週年利率百分之五計算之利息。
被告乙○○應給付原告新台幣肆萬貳仟元。
原告其餘之訴駁回。
訴訟費用由被告戊○○負擔百分之一、被告乙○○負擔百分之三
，餘由原告負擔。
本判決第一項至第三項均得假執行；但被告戊○○、乙○○如依
序各以新台幣參萬元、貳萬元、肆萬貳仟元為被告預供擔保後均
得免為假執行。
原告其餘假執行之聲請駁回。
    事  實 及 理  由
甲、程序方面：
    原告於起訴狀送達被告後，因被告己○○已死亡，乃撤回被
    告己○○部分【即請求己○○給付新台幣（以下同）100 萬
    元部分】，並追加被告乙○○即己○○之繼承人應給付原告
    84萬元，被告均無異議而為本案言詞辯論（見本院98年3 月
    12日言詞辯論筆錄），依民事訴訟法第255 條第2 項規定視
    為同意追加，應予准許。
乙、實體方面：
一、原告起訴主張：原告及被告戊○○、丙○○之父吳茂唐（亦
    即被告乙○○之祖父）於民國90年間去世，留有遺囑一份，
    載明坐落台北縣永和市○○街133 巷6 號不動產，於其繼室
    林柳過世後始得出售，所售得價款，應保留200 萬元作為祭
    拜吳氏祖墳之基金，祭拜掃墓基金交乙○○（長子吳自強早
    逝，由其代位繼承）、丁○○、丙○○、戊○○共同管理。
    惟嗣因94年間被告戊○○將其繼承上開不動產應有部分出售
    予第三人陳靜芝，被告乙○○亦因將其上開繼承不動產應有
    部分設定抵押權予他人，而遭法院拍賣予第三人陳義川，原
    告始不得不同意亦將其應有部分出賣予第三人陳義川，致所
    得出售價金未能依照其父遺命留存200 萬元設立共同帳戶作
    為吳氏祖先之掃墓基金。原告因而邀同被告三人及姊妹夏吳
    碧霞、吳碧雯（已更名為吳錦珈）簽訂同意書，約定上開其
    父遺命200 萬元吳氏祖先掃墓基金，由兩造四位男丁共同管
    理，但由四人實際各自保管40萬元，並依家族慣例由原告及
    被告戊○○分別代為保管夏吳碧霞、吳碧雯所持分之各20萬
    元（即共分5 份，女子持分為男子之一半，而僅共持1 份）
    ，並約定兩造四位保管人每人每年清明掃墓時應支付5,000
    元，代為保管夏吳碧霞、吳碧雯部分款項之原告及被告戊○○則應各再支付2,500 元（即各共應支付7,500 元）。詎被
    告自94年後竟不再依約每年提交5,000 元（被告丙○○、乙○○部分）或7,500 元（被告戊○○部分）作為祭祀之用，
    迄97年止原告已代墊相關花費達7 萬元，迭經催告均置之不
    理。為此爰請求被告應支付積欠4 年之掃墓費用，其中被告
    戊○○共計3 萬元（7500×4 ＝30000） ，被告丙○○、乙○○各2 萬元（5000×4 ＝20000） 。又被告等人既違約拒
    付每年5,000 元之掃墓費用，自應返還原告前所各自保管之
    40萬元吳氏祖先之掃墓基金及代為保管之20萬元，扣除上開
    已花用掃墓費用，被告戊○○應給付原告57萬元（40 ＋20
    －3 ＝57）、被告丙○○、乙○○應各給付原告38萬元（40
    －2 ＝38）。又被告乙○○之母己○○前受各房委託保管其
    父遺願交待之母親遷墓費用100 萬元，但己○○事後僅存入
    79萬元作為定期存款，尚有21萬元不知去向，且嗣僅匯款返
    還原告163,460 元，尚有84萬元未行返還，己○○已於95年
    8 月1 日死亡，被告乙○○為己○○之子而為繼承人，自應
    繼承上開84萬元返還債務。為此爰聲明：1.被告戊○○應給
    付原告3 萬元及自起訴狀繕本送達被告之翌日起至清償日止
    按週年利率百分之5 計算之利息。2.被告丙○○、乙○○應
    各給付原告2 萬元及自起訴狀繕本送達被告之翌日起至清償
    日止按週年利率百分之5 計算之利息。3.被告戊○○應給付
    原告57萬元。4.被告丙○○、乙○○應各給付原告38萬元。
    5.被告乙○○應給付原告84萬元。並願供擔保請准宣告假執
    行。
二、被告戊○○、乙○○對上開同意書之真正並不爭執，但辯稱
    ：該同意書雖記載每年應交付5,000 元，但仍應按實報實銷
    計算，依原告所提出之帳冊4 年來，其支出僅有50,550元，
    並非原告主張之7 萬元。且雙方既已協議各自保管40萬元，
    原告即已無再請求返還之權利。而其父喪事辦完後，尚有喪
    葬結餘款80萬元，並由吳碧雯交付予原告保管，自應撥入掃
    墓基金使用，原告應先行扣抵上開金額，而不得再向被告請
    求每年之掃墓費用。被告乙○○復辯稱：其母己○○固有受
    託保管100 萬元之祖母遷墓費用，但因祖父吳茂唐喪事時已
    花用21萬元，僅餘79萬元本金作為定期存款。嗣己○○不願
    再行保管，即於93年間將之平分成5 份分別各自保管，並已
    將原告所分得之163,460 元【817452（本金79萬元，其餘為
    定存所得利息）÷5 ＝163460（每份另扣匯費30元）】，給
    付予原告，原告自不得再行請求返還84萬元。又被告丙○○
    則否認上開同意書之真正，辯稱：上開同意書上之丙○○印
    文非其所有，亦未交付該印章予原告保管，更未同意上開同
    意書所載之內容，原告自不得請求被告丙○○給付每年5,00
    0 元掃墓費用及返還掃墓基金等語。被告因而均聲明：駁回
    原告之訴及假執行之聲請，如受不利判決願供擔保請准宣告
    免為假執行。
三、查原告主張其父吳茂唐於未載年月日之遺囑（按該自書遺囑
    並未記載年月日，非依民法第1190條所定之一定方式，依法
    尚不生效力），交待嗣應將出賣祖厝不動產所得保留200 萬
    元作為祭拜吳氏祖墳之基金，祭拜掃墓基金並交乙○○、丁○○、丙○○、戊○○四人共同管理。其後因兩造各自出讓
    該祖厝應有部分而未能將所得價金設立200 萬元共同帳戶，
    被告乙○○、戊○○乃簽立出具同意書予原告，該同意書第
    1 項約定該200 萬元掃墓基金，分由該四共同管理人各自保
    管40萬元，原告及被告戊○○另分別代為保管其姊妹夏吳碧
    霞、吳碧雯所持分之各20萬元（即200 萬元掃墓基金共分5
    份，女子持分為男子之一半，而僅共持1 份）。另同意書第
    2 項復約定：關於掃墓基金之支付，正常時期於每年清明掃
    墓時四位每位保管人付出5,000 元，特殊須整修時期，經四
    人商議同意後，須依實際支出實報實銷由四人共同支付，而
    被告乙○○、戊○○自94年至97年並未依約每年支付5,000
    元等情，已據原告提出遺囑1 件及同意書2 件為證，並為被
    告乙○○、戊○○所不爭，而被告戊○○復對原告主張其因
    代吳碧雯保管20萬元掃墓基金，故應代吳碧雯支出每年一半
    即2,500 元之掃墓費用之事實，業已自認（見本院98年3 月
    12 日 言詞辯論筆錄第4 頁），足認實在。被告乙○○、戊○○雖辯稱依原告所提出之帳冊4 年來其僅支出50,550元，
    應按實支實銷云云，惟查被告乙○○、戊○○既出具同意書
    ，同意其父遺命成立200 萬元掃墓基金以供祭拜吳氏祖墳之
    用，而該200 萬元掃墓基金本應自兩造出售繼承所得之不動
    產價金中保留成立，但因兩造所繼承應有部分或遭法院拍賣
    或各自出售致無法提撥成立，被告乙○○、戊○○始出具同
    意書予原告，同意原掃墓基金改由各自分別保管，但相關掃
    墓支出花費，原應由掃墓基金支出，則改由各保管人於每年
    清明掃墓時至少支出5 千元，如遇須整修特殊時期，須經由
    四位保管人商議同意後，依實際支出實報實銷共同支付，是
    依兩造真意乃係將原應提撥統一保管成立之200 萬元掃墓基
    金，因事實上各自拍賣或出讓應有部分無法提撥成立而視同
    已分由各自保管，再按每年於清明掃墓時由各保管人至少支
    付5 千元，如遇須整修特殊時期，始經商議後以實報實銷共
    同支付，是顯係約定以每人逐年分擔攤回至少5,000 元之方
    式，以支應原掃墓基金應付各項掃墓祭祀費用，僅於特殊整
    修時，始有採實報實銷共同支付之情形，此由證人即被告戊○○之配偶姜維倫亦到庭證稱「會議上討論出賣祖厝的事情
    ，大家是為了房子事情在爭執，後來原告丁○○說想賣的話
    ，就要同意同意書上所記載的條件，但是就每年5,000 元的
    掃墓基金，原告丁○○有講到說如果沒有花完，就做公基金
    使用」（見本院98年3 月26日言詞辯論筆錄第4 頁），亦足
    見該約定每年支付之5,000 元，並非採實報實銷之方式分擔
    ，而係每年定額分擔攤回各自保管之掃墓基金自明，是被告
    乙○○、戊○○辯稱原告4 年來相關支出掃墓金額僅為50,
    550 元，並非7 萬元，而應按實報實銷方式分擔云云，自不
    足採。
四、被告乙○○、戊○○雖又辯稱原告於辦完其父祖喪事後，曾
    收受證人吳碧雯交付之喪葬結餘款80萬元，亦應算入掃墓基
    金以抵充其每年支付之5,000 元云云，惟查原告已否認有何
    收受上開80萬元喪葬結餘款之事實，而證人吳碧雯雖證稱伊
    確有交付50萬元現金喪葬結餘款予原告等語，證人姜維綸亦
    為同一證述，惟上開證人證述交付金額已與被告主張不符，
    且證人並未提出任何交付喪葬結餘款之簽收單據，其空言所
    述是否真實已難盡信。況縱認原告確有收受上開喪葬結餘款
    ，但被告乙○○、戊○○既事後仍願與之簽立同意書，承諾
    每年至少支付5,000 元，以逐年分擔攤回各自保管之掃墓基
    金，則其每年支付5,000 元與原告受領保管之喪葬結餘款，
    乃係掃墓基金不同之收入來源，並無相互消長之關連性，被
    告乙○○、戊○○復未證明兩造間曾約定其於喪葬結餘款支
    用完畢後始有按年繳納5,000 元之義務，則自不得主張二者
    間得相互流用扣抵，所辯自屬無據而不足採。
五、原告雖主張被告丙○○亦在同意書上蓋章承諾每年支付5,00
    0 元，並據原告提出被告丙○○名義印文之同意書1 紙為證
    ，但已為被告丙○○所否認為真，則依民事訴訟法第357 條
    前段規定原告自應就該同意書之真正負舉證之責任。查原告
    已自認上開同意書係由其拿被告張志鴻所委託保管之印章，
    自行蓋用之事實（見本院98年3 月26日言詞辯論筆錄第2 頁
    ），並稱該印章係90年其父去世辦理分割遺產時委由其代刻
    ，以辦理遺產分割手續所用（見本院98年4 月23日言詞辯論
    筆錄第1 、2 頁），惟被告丙○○已否認有委託其代刻印章
    保管及授權其使用上開印章之事實，原告復不能提出其他證
    據證明其獲授權之事實，則原告空言主張其有獲授權代刻及
    使用該印章蓋用於同意書上之事實，自屬不能證明而不足採
    。原告雖又辯稱因召開家族會議時被告丙○○之代理人甲○○（按係丙○○之子，亦為其本案之訴訟代理人）曾到場同
    意上開同意書內容條款，伊始在同意書蓋用丙○○印章云云
    ，惟甲○○已指稱開會時伊雖代理出席，但伊並不同意，故
    並未簽名，而否認有何同意之事實。而原告亦自承「甲○○
    在會議上都沒有表達意見，也沒有說同意或不同意，我認為
    他既然沒有表示意見，就是默示同意，所以我就幫他蓋章。
    」（見本院98年3 月26日言詞辯論筆錄第4 頁），而按所謂
    默示之意思表示，係指依表意人之舉動或其他情事，足以間
    接推知其效果意思者而言，若單純之沉默，則除有特別情事
    ，依社會觀念可認為一定意思表示者外，不得謂為默示之意
    思表示，最高法院29年上字第762 號判例著有明文。是原告
    徒以甲○○在家族會議上單純沈默未表示意見即認其默示為
    意思表示同意簽立同意書，依其情節尚與一般社會觀念有違
    ，自不足據。從而原告既不能證明被告丙○○確有授權其代
    刻使用上開印章蓋用於同意書上，復不能證明被告丙○○之
    代理人甲○○確有於家族會議上同意上開同意書之條款內容
    ，則原告主張依該同意書之約定，被告丙○○應給付其94年
    至97年每年5,000 元，共計2 萬元之掃墓費用，顯屬無據，
    自不能准許。復按依我國傳統風俗，後代子孫固有為先祖掃
    墓之習俗，但相關掃墓費用如何分擔支出，法律並無明文規
    定，自應委由其後代子孫間之相互約定，如無約定，縱係由
    一方單獨支出，亦屬其履行自己道德上義務，自無依不當得
    利或無因管理規定請求返還餘地，併予敘明。
六、原告另主張被告因拒不支付每年5,000 元之之掃墓基金，自
    屬違約而應將原所各自保管之掃墓基金40萬元及代管20萬元
    ，扣除上開已花用代墊費用後返還原告云云。惟查被告乙○○、戊○○雖曾同意簽立同意書，但兩造既已同意各自保管
    ，依上開同意書所載，並無如未依約每年繳納5,000 元者，
    即有返還保管金義務之約定，原告謂如有違約未繳即有返還
    義務云云，尚屬無據。況就上開各自保管之掃墓基金，兩造
    並未約定本應由原告為單獨原始保管人，而原告亦主張依其
    父遺願本應由乙○○、丁○○、丙○○、戊○○四人共同管
    理，而原告既僅為共同管理人之一，尤無請求其他管理人亦
    應交付其一人單獨保管之理，從而原告主張被告均應返還其
    各自保管之掃墓基金即被告戊○○57萬元，被告丙○○、乙○○各38萬元予原告，自屬無據，不能准許。
七、復查被告乙○○對其係其母己○○之法定繼承人，己○○前
    受各房委託保管100 萬元之祖母遷墓費用之事實，已據其所
    自認，足認真實。被告乙○○雖辯稱其母己○○嗣因不願再
    行保管，已將所餘79萬元連同定存利息，分作5 份返還各房
    等情，固據被告乙○○提出準備金移交合約書、匯款回條聯
    等件為證，並為當時未及簽名同意之原告及被告丙○○均同
    意追認合約書所載之分作5 份，應由各房平均分配保管之約
    定（見本院98年4 月23日言詞辯論筆錄第2 、3 頁）。則本
    件受寄人己○○既終止保管該100 萬元遷墓費用之寄託契約
    ，依約即應將原受託保管之100 萬元分作5 份平均返還予各
    寄託人。惟己○○實際返還本金金額僅有79萬元（準備金移
    交合約書所載817,452 元，超過79萬元部分係定存利息，已
    據兩造所不爭），尚有21萬元差額並未返還，被告乙○○雖
    辯稱21萬元係花用在祖父吳茂唐喪葬之用云云，惟已為原告
    所否認，則被告乙○○自應就上開有利自己之主張事實負舉
    證之責，惟未據其提出證據以實其說，且被告乙○○亦自承
    上開100 萬元本係供其祖母遷墓所用，其祖父吳茂唐係新墓
    無須遷墓等語，且曾主張吳茂唐喪葬費用尚有結餘，則如何
    謂尚須動用該21萬元花用於祖父吳茂唐喪葬之用，所辯自不
    足採。是被告乙○○既係其母己○○之法定繼承人，自應繼
    承己○○依約返還其餘受寄款21萬元予各寄託人之義務，從
    而原告請求被告乙○○應返還原告其中尚應分得5 分之1 即
    42,000元（210000÷5 ＝42000） 部分，為有理由，超過部
    分尚不足採。
八、綜上所述，原告依據同意書之約定，請求被告戊○○應給付
    原告3 萬元及自起訴狀繕本送達被告戊○○之翌日即98年2
    月15日起至清償日止按週年利率百分之五計算之利息、請求
    被告乙○○應給付原告2 萬元及自起訴狀繕本送達被告乙○○之翌日即98年1 月25日起至清償日止按週年利率百分之五
    計算之利息，另原告依據繼承及寄託關係請求被告乙○○應
    給付原告42,000元，均為有理由，應予准許。至逾此部分之
    請求即請求被告丙○○給付2 萬元及遲延利息，及被告戊○○應給付57萬元，被告丙○○、乙○○應各給付38萬元；另
    請求被告乙○○給付寄託款逾42,000元部分，均為無理由，
    應予駁回。
九、假執行之宣告：本判決原告勝訴部分所命之給付金額未逾50
    萬元，依民事訴訟法第389 條第1 項第5 款規定應依職權宣
    告假執行，爰不待原告聲請，依職權為假執行宣告；被告聲
    請願供擔保請准宣告免為假執行，核無不合，爰酌定相當金
    額准許之。至原告其餘假執行之聲請則因敗訴而失所依附，
    應併予駁回。
十、本件判決事證基礎已臻明確，兩造其餘攻擊、防禦方法及所
    援用之證據，經核已與判決結果並無影響，爰不再一一論述
    ，併予敘明。
十一、結論：本件原告之訴為一部有理由，一部無理由，並依民
      事訴訟法第79條、第85條第1 項後段、第389 條第1 項第
      5款、第392條第2 項，判決如主文。
中    華    民    國    98    年    5    月    7     日
                  民事第三庭    法  官  朱耀平
以上正本係照原本作成
如對本判決上訴，須於判決送達後20日內向本院提出上訴狀
中    華    民    國    98    年    5     月    7     日
                                書記官  陳淑芳


司法院資訊處製作；財團法人民間司法改革基金會備份。
